臺灣高等法院臺中分院民事判決
111年度上字第389號
上  訴  人  張大有即張阿有


            張容嘉  

            張文一  

上  三  人
訴訟代理人  巫宗翰律師
被 上訴 人  朱光新  
訴訟代理人  李玟潔律師
上列當事人間請求不動產所有權移轉登記事件，上訴人對於民國
111年5月13日臺灣苗栗地方法院110年度訴字第000號第一審判決
提起上訴，本院於111年10月26日言詞辯論終結，判決如下：
    主  文
上訴駁回。
第二審訴訟費用由上訴人負擔。
    事實及理由
壹、程序方面：本件上訴人於原審先位聲明請求被上訴人應將苗
    栗縣○○鎮○○段00000地號土地(下稱系爭土地)所有權應有部
    分移轉登記予上訴人各3分之1；備位聲明請求被上訴人應將
    系爭土地所有權應有部分移轉登記予上訴人各6分之1。原審
    為上訴人全部敗訴判決，上訴人提起上訴後，於本院言詞辯
    論時撤回備位之訴，被上訴人表示同意（本院卷120頁），
    是上訴人備位聲明請求業經撤回，不在本院審理範圍，合先
    敘明。
貳、實體方面：
一、上訴人主張：系爭土地原為訴外人○○○所有，嗣於民國95年3
    月14日以買賣為原因而借名登記予被上訴人所有。○○○於103
    年8月12日死亡，上訴人為○○○之全體繼承人，爰以起訴狀繕
    本之送達為終止系爭土地借名登記契約之意思表示，並依民
    法第541條第2項、第767條、第179條之規定，請求被上訴人
    將系爭土地所有權應有部分移轉登記予上訴人各3分之1。
二、被上訴人則以：被上訴人係向○○○買受系爭土地，並於95年2
    月23日匯付價金新臺幣（下同）100萬元予○○○，○○○乃於95
    年3月29日移轉登記系爭土地所有權予被上訴人，並由被上
    訴人管理使用系爭土地。被上訴人因信任○○○，而將系爭土
    地所有權狀交由○○○幫忙保管。上訴人並未證明○○○就系爭土
    地與被上訴人有借名登記契約存在，且上訴人未曾管理使用
    系爭土地，自不符借名登記之要件。被上訴人既因買賣之正
    當原因取得系爭土地所有權，上訴人自不得依民法第541條
    第2項、第767條、第179條等規定，請求被上訴人將系爭土
    地所有權移轉登記予上訴人等語，資為抗辯。
三、原審判決駁回上訴人之請求，上訴人提起上訴，並聲明：㈠
    原判決廢棄。㈡被上訴人應將系爭土地所有權應有部分移轉
    登記予上訴人各3分之1。被上訴人則答辯聲明：上訴駁回。
四、本院協同兩造整理不爭執事項如下：
(一)被上訴人之配偶○○○與上訴人張容嘉、張文一之母親○○○為姊
    妹，上訴人張大有是○○○的配偶。
(二)○○○於103年8月12日死亡，由上訴人共同繼承。
(三)系爭土地面積132平方公尺、使用分區及使用地類別均為空
    白、土地登記謄本登記所有權人為被上訴人（權利範圍全部
    ）。
(四)被上訴人曾就苗栗縣○○鎮○○段00000地號土地（下稱000-0地
    號土地）土地向上訴人提起請求所有權移轉登記之訴訟(下
    稱前案訴訟)，經臺灣桃園地方法院於106年4月28日以105年
    度訴字第000號判決駁回其訴，嗣經臺灣高等法院於107年7
    月17日以106年度上字第000號判決(下稱前案二審判決)駁回
    上訴確定。
(五)被上訴人於前案二審中主張「朱光新、○○○、○○○及○○○等約
    定每人各出資50萬元，合資購買000-0地號土地應有部分1/2
    及系爭土地，每人權利均等，登記在○○○名下，○○○於95年3
    月14日將系爭土地移轉登記至朱光新名下」。
(六)前案二審判決整理不爭執事項三、㈡「○○○等4人就其所有之
    系爭土地（權利範圍全部）於95年2月27日以買賣為原因移
    轉所有權登記予○○○；○○○再於同年3月10日以買賣為原因移
    轉所有權登記予○○○；○○○復於同年3月29日以買賣為原因移
    轉所有權登記予朱光新」。　
五、得心證之理由：　　　
(一)本件不受前案確定判決爭點效之拘束：
　　按學說上所謂之爭點效，係指法院於確定判決理由中，就訴
    訟標的以外當事人所主張之重要爭點，本於當事人辯論之結
    果已為判斷時，於前後兩訴利益相當或前訴大於後訴，除有
    顯然違背法令，或當事人已提出新訴訟資料足以推翻原判斷
    之情形外，於同一當事人就與該重要爭點有關所提起之他訴
    訟，不得再為相反之主張，法院亦不得作相反之判斷，其法
    理係立基於程序權保障、當事人訴訟地位平等及訴訟經濟，
    亦係民事訴訟法上普遍被承認之一般性誠信原則（最高法院
    民事判決108年度台上字第00號判決參照）。被上訴人主張
    ：前案二審判決認定被上訴人與○○○就系爭土地與000-0地號
    土地並無合資契約及借名登記關係，此於本件應有爭點效之
    適用，上訴人若欲推翻爭點效，應另行舉出不同於前案中已
    提出之證據作為證明方合乎法理。上訴人則否認被上訴人上
    開主張，並謂：前案二審判決僅認定○○○買入取得系爭土地
    全部與000-0地號土地應有部分2分之1之過程中，並未有借
    名登記之情，並非否定○○○之後有於95年3月14日將系爭土地
    借名登記予被上訴人之事實，故前案二審判決理由就本件上
    訴人所主張之借名登記關係並無爭點效存在。經查：依前案
    二審判決四、兩造之爭點及論斷欄所載(110年度桃司調字第
    52號卷24頁)，前案足以影響判決結果之重要爭點為被上訴
    人與○○○就「000-0地號土地」是否存有合資或借名登記契約
    關係；而本件足以影響判決結果之重要爭點則為被上訴人與
    ○○○就「系爭土地」是否存有借名登記契約關係。經核前案
    與本件之重要爭點顯然不同，故本件應不受前案確定判決爭
    點效之拘束。
(二)按所謂借名登記契約，係指當事人約定，一方將自己之財產
    以他方名義登記，而仍由一方管理、使用、處分，他方同意
    出名登記之契約；是出名人與借名者間應有借名登記之意思
    表示合致，始能成立借名登記契約。上訴人主張系爭土地乃
    ○○○與被上訴人於95年3月14日成立借名登記契約而移轉予被
    上訴人所有，就此借名登記契約存在，既為被上訴人所否認
    ，自應由上訴人先就其主張權利存在之事實負舉證之責。上
    訴人雖以系爭土地所有權狀自始係由○○○保管，且被上訴人
    於前案訴訟及95年公職人員財產申報審查程序中自承有借名
    登記等事證為據，然查：
  ⒈按借名登記契約的成立，須經借名人與出名人合意，單以系
    爭土地移轉所有權予被上訴人後，土地所有權狀仍由○○○保
    管之事實，尚無以推認○○○與被上訴人有於何時、何地、達
    成何等權利義務關係內容借名登記契約之合意。況一般人因
    親誼信任或其他原因，將不動產所有權狀交予親友保管，亦
    屬常見，被上訴人之配偶○○○與○○○既為姊妹至親，則被上訴
    人主張因信任將系爭土地所有權狀交由○○○幫忙保管，尚無
    悖常理。再者，上訴人並未舉證證明○○○將系爭土地移轉予
    被上訴人後，○○○有何繼續管理、使用、處分系爭土地之借
    名登記要件事實，故難認○○○與被上訴人間已成立借名登記
    契約關係。
　⒉上訴人另以被上訴人於前案主張「系爭土地存有被上訴人為
    出名者，其餘投資人為借名者之借名登記契約」，及於95年
    公職人員財產申報實質審查表中表示「○○○在未告知被上訴
    人之情形下，逕將系爭土地移轉登記被上訴人名下」，意即
    系爭土地並非被上訴人買賣取得，而係○○○實際所有，故被
    上訴人於本件應受上開主張之拘束，不得為相反主張。經查
    ，被上訴人於前案一審105年6月20日言詞辯論時係稱「原告
    (指本件被上訴人)、○○○、○○○、○○○四人是合資購買000-0地
    號土地2分之1及系爭土地全部，借名登記內容為每個人持分
    為4分之1，原本均借名登記在○○○名下，但系爭土地後來又
    轉登記給原告，也是借名登記」等語（原審卷126頁），於
    前案二審亦主張「朱光新、○○○、○○○及○○○等約定每人各出
    資50萬元，合資購買000-0地號土地應有部分1/2及系爭土地
    ，每人權利均等，登記在○○○名下，○○○於95年3月14日將系
    爭土地移轉登記至朱光新名下」(見上開不爭執事項㈤)。故
    被上訴人於前案係主張○○○就系爭土地僅因合資而有4分之1
    權利範圍，並非有全部實際所有權，自無從將系爭土地全部
    所有權借名登記予被上訴人；又依被上訴人95年公職人員財
    產申報實質審查表（原審卷35頁）所載，被上訴人當時係主
    張○○○與○○○共同出資購入系爭土地並登記在○○○名下，嗣○○○
    擅將系爭土地移轉登記被上訴人名下，並非主張○○○就系爭
    土地有全部實際所有權，亦未主張其與○○○就系爭土地有成
    立借名登記關係。是上訴人執前案被上訴人之主張及95年公
    職人員財產申報實質審查表之記載，謂○○○就系爭土地有全
    部實際所有權，且因借名登記移轉所有權予被上訴人，尚乏
    所據。況以，前案二審判決業認定被上訴人於前案主張之合
    資及借名登記等原因關係，並不可採，而駁回其前案訴訟之
    請求確定(見上開不爭執事項㈣)，自難憑前案被上訴人之主
    張及上訴人所提95年公職人員財產申報實質審查表內容，於
    本件認定○○○有於95年3月14日就系爭土地之全部所有權，與
    被上訴人成立借名登記契約。
  ⒊系爭土地係以「發生於95年3月14日之買賣」為登記原因，於
    95年3月29日移轉所有權登記予被上訴人，此有土地登記第
    一類謄本(110年度桃司調字第52號卷43頁)為證，又被上訴
    人主張其於95年2月23日匯付上開買賣價金100萬元至○○○之
    臺灣中小企銀桃園分行帳戶（帳號：00000000000)，有匯款
    委託書（原審卷103頁）為憑。再者，被上訴人主張系爭土
    地移轉所有權後，○○○即將土地登記申請書副本(內含土地買
    賣所有權移轉契約書)，及土地所有權狀之影本交予被上訴
    人，亦據提出前開書證（原審卷85至101頁）為憑。是被上
    訴人主張其係向○○○買入系爭土地，核與土地登記等產權移
    轉客觀事證相符。又被上訴人業提出苗栗縣政府通知函(原
    審卷55至58頁)，證明其收到苗栗縣政府通知辦理系爭土地
    相關說明會時，有出席表示意見之管理系爭土地行為。故被
    上訴人主張其係因買賣而非借名登記關係，取得系爭土地所
    有權，堪以採信。
　⒋綜上說明，本件上訴人並未舉證證明○○○係因借名登記關係而
    移轉系爭土地所有權全部予被上訴人。上訴人既不能舉證證
    明所主張之借名登記契約成立，則被上訴人就其抗辯事實即
    便與前案主張有所出入，仍應認上訴人本件所據以請求之原
    因事實並不存在。
(三)上訴人主張終止借名登記契約，依民法第541條第2項、第76
    7條、第179條之規定，請求被上訴人將系爭土地所有權應有
    部分移轉登記予上訴人各3分之1，並無理由：
　　上訴人既不能舉證證明所主張之借名登記關係為真實，則其
    主張終止借名登記契約並適用民法第541條第2項規定，請求
    被上訴人將系爭土地所有權應有部分移轉登記予上訴人各3
    分之1，已屬無據。又被上訴人係基於買賣關係取得系爭土
    地並登記為所有權人，亦如前述，自難認其有何妨害上訴人
    所有權，或無法律上原因受有利益，致上訴人受有損害之情
    形，故上訴人依民法第767條、第179 條規定請求被上訴人
    將系爭土地所有權應有部分移轉登記予上訴人各3分之1，亦
    屬無據。原審判決駁回上訴人之訴，理由雖有不同，惟結論
    並無二致，仍應維持。上訴意旨指摘原判決不當，求予廢棄
    改判，為無理由，應駁回其上訴。
(四)本件事證已臻明確，兩造其餘之攻擊或防禦方法及證據，核
    與本案之判斷不生影響，爰不逐一論列，附此敘明。
六、據上論結，本件上訴為無理由，判決如主文。　　　　　　
中　　華　　民　　國　　111 　年　　11　　月　　16　　日
                  民事第八庭    審判長法　官  杭起鶴
　　　　　　　　　　　　　　          法　官  黃裕仁
　　　　　　　　　　　　　　　        法　官  蔡建興
正本係照原本作成。
上訴人得上訴。　
如不服本判決，應於收受送達後20日內向本院提出上訴書狀，其
未表明上訴理由者，應於提出上訴後20日內向本院補提理由書狀
（均須按他造當事人之人數附繕本）。因疫情而遲誤不變期間，
得向法院聲請回復原狀。
上訴時應提出委任律師或具有律師資格之人之委任狀；委任有律
師資格者，另應附具律師資格證書及釋明委任人與受任人有民事
訴訟法第466條之1第1項但書或第2項所定關係之釋明文書影本。
如委任律師提起上訴者，應一併繳納上訴裁判費。

                                      書記官  詹雅婷
　　　　　　　　　　　　　　　　　　　
中　　華　　民　　國　　111 　年　　11　　月　　16　　日